【裁判字號】    93,上,194
【裁判日期】    951212
【裁判案由】    塗銷抵押權登記
【裁判全文】
臺灣高等法院民事判決                   93年度上字第194號
上  訴  人  甲○○
訴訟代理人  紀亙彥律師
被上訴人    丁○○
訴訟代理人  沈宏裕律師
複代理人    劉興業律師
上列當事人間請求塗銷抵押權登記事件，上訴人對於中華民國92
年12月24日臺灣桃園地方法院92年度訴字第789號第一審判決提
起上訴，經本院於95年11月28日言詞辯論終結，茲判決如下：
    主  文
上訴駁回。
第二審訴訟費用由上訴人負擔。
    事  實
甲、上訴人方面：
一、聲明：
  (一)原判決廢棄。
  (二)被上訴人應將坐落於桃園縣大園鄉○○段67地號土地（地目
    ：建、面積：90.12平方公尺）及門牌號碼為桃園縣大園鄉
    ○○○路38號房屋（建號：桃園縣大園鄉第12建號、層數：
    3層、主要建材：加強磚造、總面積：143.06平方公尺），
    以桃園縣蘆竹地政事務所民國85年蘆字第012699號收件所設
    定抵押權（以下稱系爭抵押權）登記予以塗銷。
二、陳述：除與原判決記載相同者，茲予引用外，補稱略以：
  (一)上訴人於原審稱本件借款前，訴外人丙○與被上訴人不認識
    ，其本意指本件借款事件前，被上訴人與丙○並不認識，非
    指系爭抵押權設定前及借款撥付前，均不認識。
  (二)被上訴人於民國92年8月8日原審調查時，否認有拿丙○之支
    票，卻於第二審審理時，提出由丙○所簽發或背書之支票，
    顯見被上訴人之陳述前後矛盾，自難採信。且由訴外人即上
    訴人之夫邱建仁所計算利息之紙張觀之，利息計算之始期為
    85年6月14日，與被上訴人匯款予丙○所指定帳戶之日期相
    符，而終期為85年12月31日，又與支票之到期日相符，足認
    該紙張所計算者為被上訴人出借予丙○之款項。
  (三)上訴人未曾開立到期日為86年6月14日之支票予被上訴人，
    且如果上訴人開立一年期之票據予被上訴人，則何以邱建仁
    計算之利息非以一年期計算，而僅計算至85年12月31日，並
    載應收利息總額為275,800元？
  (四)被上訴人另稱丙○曾向其借款390萬元，嗣丙○以現金還款
    40萬元後，再開立350萬元之支票予被上訴人。惟未證明丙
    ○還款40萬元之證據，且丙○當時之財力已發生問題，當無
    清償40萬元之可能，顯見被上訴人上開主張，為臨訟編造之
    託詞。
  (五)被上訴人曾於85年6月14日將350萬元匯至丙○使用之陳澤仁
    帳戶後，又於同年10月29日將390萬元匯至陳澤仁之帳戶，
    被上訴人並已自承第一次匯款未收到分文利息，第二次匯款
    僅收到350萬元之支票，足證被上訴人有可能在無任何擔保
    之情事下，出借款項予丙○。
  (六)證人乙○○為71年6月11日生，於本件借款發生時，年僅14
    歲，自無知悉本件借款之來由之理，且證人先供稱不知如何
    將款項出借，復又供稱款項係借予上訴人，足認其證詞係聽
    聞自他人，而不足採信。又證人自承未曾參與被上訴人夫妻
    之事情，卻又供稱上訴人夫妻有於被上訴人之夫靈前說要借
    350萬元之事，而恰好與被上訴人之抗辯相符，顯有偏袒被
    上訴人之虞。
  (七)丙○持有之支票本為每本100張之支票，而丙○開立予被上
    訴人之支票（世華銀行埔墘分行，帳號000000-0，面額350
    萬元，票號：0000000，發票日：85年12月31日），為該支
    票簿之第51張，故丙○自無在尚剩49張支票之情形下，即申
    請空白支票本。又被上訴人自承系爭支票為其於85年10月29
    日所收受，惟該支票號碼與上證二即訴外人李國瓊於85年9
    月13日所收支票號碼少1萬7千餘號，依常理，丙○自無日期
    顛倒相差數月，且時光倒流開立少1萬7千餘號支票交付予被
    上訴人之可能。
  (八)上訴人得知被上訴人私下借款予丙○後，曾多次要求被上訴
    人塗銷系爭抵押權設定登記，然為被上訴人所拒，而上訴人
    念及被上訴人新寡，且自己尚無處分系爭房地之計畫，乃同
    意被上訴人拖延處理。而上訴人現己有處分系爭房地之計畫
    ，惟被上訴人仍拒不處理，上訴人迫不得己，始提起本件訴
    訟。
三、證據：除援用原審所提出者外，補提支票、合作契約書及刑
    事告訴狀為證。
乙、被上訴人方面：
一、聲明：上訴駁回。
二、陳述：除與原判決記載相同者，茲予引用外，補稱略以：
  (一)被上訴人與丙○在85年6月14日前並不相識，是兩造簽訂系
    爭抵押權設定契約及被上訴人匯款時，上訴人既已表明願提
    供系爭房地為被上訴人設定系爭抵押權以擔保借款債務，被
    上訴人自無可能放棄上訴人提供之系爭抵押權，不將系爭借
    款借予上訴人，卻於簽訂系爭抵押權設定契約書之同日撥付
    350萬元之款項，借予無擔保且不熟識之丙○。
  (二)被上訴人因兩造為相識多年之朋友，並信任上訴人身為代書
    ，不會矇騙被上訴人，且兩造已簽訂系爭抵押權設定契約書
    ，乃於85年6月14日由邱建仁陪同至銀行將定期存款解約，
    再依上訴人之指示，撥款至丙○使用之帳戶，嗣上訴人確認
    被上訴人已撥款後，乃於85年6月18日將系爭抵押權設定登
    記資料送件。詎上訴人事後竟稱上開借款與系爭抵押權設定
    無關，顯屬臨訟說詞，而無足取。
  (三)上訴人辯稱被證三之利息計算表係邱建仁代被上訴人與丙○
    雙方計算後書立，惟被上訴人若與丙○私下借貸，自無再找
    邱建仁計算利息，並由邱建仁替被上訴人計算利息之理。
  (四)上訴人於85年6月14日向被上訴人借得350萬元後，介紹被上
    訴人與丙○認識，嗣丙○於同年10月間，以投資為由，向被
    上訴人借貸390萬元，被上訴人於同年月29日將390萬元匯入
    丙○帳戶後，丙○乃簽發350萬元之支票予被上訴人，並約
    定另40萬元於年底時一併支付，詎到期日屆至時，丙○僅返
    還40萬元，並交付被上證三之支票即由正穎貿易有限公司為
    發票人，面額共350萬元之支票五紙予被上訴人收執。故被
    上證三之支票與兩造間之借貸無涉。
  (五)銀行客戶並無待所申請之支票全部使用完畢，始得向銀行申
    領支票，故丙○即有可能開立支票予李國瓊後，再以另一支
    票本開立系爭支票予被上訴人，故不能以支票之號碼或發票
    時間，推論系爭支票與兩造間之系爭借貸有關。
三、證據：除援用原審所提出者外，補提匯款副通知書及支票為
    證並聲請訊問證人乙○○。
丙、本院依職權調取臺灣臺中地法院檢察署88年度易緝字第128
    號詐欺卷全卷。
    理    由
一、上訴人於本院言詞辯論時，撤回依民法第179條規定之請求
    ，並經被上訴人同意，已生撤回效力，合先敘明。
二、上訴人主張：其於85年間因欲借款予丙○，遂以所有房地即
    坐落於桃園縣大園鄉○○段67地號土地及門牌號碼為桃園縣
    大園鄉○○○路38號房屋，為被上訴人設定最高限額500萬
    元之系爭抵押權，嗣上訴人向被上訴人說明借款用途並介紹
    丙○與被上訴人認識後，被上訴人竟私下借款予丙○，未撥
    付借款予上訴人。被上訴人對上訴人之借款債權既未發生，
    且系爭抵押權之存續期間已於90年6月13日屆滿，依抵押權
    從屬性之法則，系爭抵押權應已消滅等情，爰依民法第767
    條之規定，求為命被上訴人將系爭抵押權設定登記塗銷之判
    決。被上訴人則以：上訴人於85年6月14日以系爭抵押權為
    擔保向被上訴人借款350萬元（以下稱系爭款項），並開立
    同額支票予被上訴人，被上訴人即於當日依上訴人指示，將
    系爭款項全數匯予丙○所使用陳澤仁設於台灣銀行基隆分行
    000000000000號帳戶（以下稱系爭帳戶），上訴人確認被上
    訴人已撥款後，始於同年6月18日指示代書即其夫邱建仁將
    設定系爭抵押權所需相關文件送件申請登記。被上訴人與丙
    ○素不相識，倘無上訴人以系爭抵押權為擔保，並指示被上
    訴人將系爭款項匯予丙○，被上訴人自不會在未有擔保之情
    況下即撥入巨款予丙○。又上訴人若未向被上訴人借系爭款
    項，不可能為被上訴人設定系爭抵押權，且邱建仁以土地建
    物登記簿謄本申請書之背面書立「三百五十萬一分二釐利息
    ，每月四萬二千元，從六月十四日至十二月三十一日，應收
    利息二十七萬五千八百元」等字樣，交予被上訴人收執，益
    認上訴人確曾向被上訴人借得系爭款項。嗣被上訴人曾數度
    至上訴人家中請求還款，因上訴人苦苦哀求，被上訴人始同
    意其延期償還，被上訴人並非未曾催討系爭借款等語，資為
    抗辯。
三、上訴人於85年間因欲借款予丙○，以賺取差額利息，乃以系
    爭抵押權為擔保向被上訴人借款，85年6月14日兩造簽訂系
    爭抵押權設定契約書，同日被上訴人將系爭款項匯入丙○實
    際使用陳澤仁設於台灣銀行基隆分行之帳戶，上訴人則於同
    年6月18日委由代書即其夫邱建仁將系爭抵押權設定相關文
    件送件申請登記，同月25日完成系爭抵押權設定登記，嗣邱
    建仁並為被上訴人計算利息並書立記載：系爭款項自85年6
    月14日起至同年12月31日止，1分2厘利息，每月42000元，
    從6月14日至2月31日應收利息計275,800等字樣之書面交予
    被上訴人等事實，以及系爭款項及利息迄未獲清償，系爭抵
    押權存續期間已於90年6月13日屆滿等事實，為兩造所不爭
    ，本院均應以之為裁判基礎。
四、本件所應審究者，乃被上訴人於85年6月14日將系爭款項匯
    予丙○，是否基於兩造間之借貸契約而為。按兩造既知悉上
    訴人係為賺取利息差額，向被上訴人借款再轉借予丙○，則
    由被上訴人直接將款項匯入丙○使用之帳戶，以代交付予上
    訴人，免去上訴人再將款匯出予丙○之麻煩及匯款過程之風
    險，就交易常態言，並無不合理之處。又兩造間簽訂系爭抵
    押權設定契約書及其上所載系爭抵押權原因發生之時間及被
    上訴人實際匯款之時間，均同為85年6月14日，為兩造所不
    爭，且有匯款單及土地登記申請書影本可據（原審卷27頁、
    50頁），上訴人並不能證明系爭抵押權所載之原因事實，為
    本件借貸以外之其他原因事實，可見系爭抵押權所擔保之債
    權之原因事實，當即為被上訴人依兩造約定將系爭款項匯入
    丙○使用之系爭帳戶之事實，是被上訴人抗辯其將系爭款項
    匯入系爭帳戶，係基於被上訴人之指示，應屬有據。何況被
    上訴人抗辯其於簽訂系爭抵押權設定契約後，即於當日由上
    訴人陪同解除定期存款，並一起去匯系爭款項之事實（本院
    卷(一)39、46頁、77頁），上訴人亦無爭執，亦可知被上訴人
    之匯款確受上訴人之指示。再者，上訴人自承嗣後邱建仁為
    被上訴人計算系爭款項之利息時，已悉系爭款項匯入系爭帳
    戶，當時丙○亦在場（原審卷80頁、本院卷(二)176頁），以
    上訴人設定系爭抵押權之目的，無非為了賺取將款轉借丙○
    之差額利息，苟上訴人未指示將借款直接匯入系爭帳戶，則
    於上訴人辦妥系爭抵押權設定登記後，必會催促被上訴人儘
    速履行，將借款撥入上訴人指定之帳戶，甚至於獲悉被上訴
    人違反約定，逕將系爭款項匯予丙○，違背其設定系爭抵押
    權之初衷時，更會即時主張被上訴人應負相關責任，或請求
    被上訴人將系爭抵押權設定登記塗銷，豈有不為如此，反而
    由其夫邱建仁為被上訴人、丙○間之借貸計算利息之理？上
    訴人雖主張此乃邱建仁基於其為代書職務而為云云，然邱建
    仁與上訴人為夫妻關係，謂邱建仁僅因代書職務關係，即願
    幫助他人遂行違反與其上訴人間之約定，顯違情理，難以採
    信。何況若系爭款項為被上訴人、丙○間之借貸，與兩造間
    之借貸無關，則上訴人既未證明被上訴人、丙○另委託上訴
    人處理該借貸事宜，上訴人又有何立場為其二人計算利息？
    可知邱建仁所計算之系爭款項利息，與兩造及丙○均有關係
    ，為上訴人向被上訴人借貸後，轉借予丙○之借款。再參以
    本件借貸前，上訴人與丙○為朋友關係，被上訴人與丙○則
    不認識（至於匯入系爭帳戶後，被上訴人曾至丙○經營之咖
    啡館任事，與本件判斷無關），乃兩造所不爭（原審卷5頁
    、46頁、71頁、本院卷(二)10頁），則依常理，丙○、被上訴
    人既不認識，被上訴人當不可能於丙○未提供確實擔保之情
    形下，將系爭款項借予無信賴關係之丙○。上訴人雖稱被上
    訴人與丙○初不認識，但非謂於經上訴人介紹後，於匯系爭
    帳戶時，仍不認識，被上訴人則辯以上訴人係於匯款當日始
    介紹丙○與其認識各等語。按上訴人既因欲借款予丙○而向
    被上訴人借貸，從中賺取差額利息，並因此介紹被上訴人與
    丙○認識（上訴人起訴狀第2頁），則上訴人顯無提早介紹
    被上訴人與丙○認識，使二人間有直接接觸甚至產生信賴關
    係而直接借貸之必要，上訴人並未就被上訴人匯借款前之相
    當時期，其已介紹被上訴人與丙○二人認識，丙○與被上訴
    人間已有信賴關係之事實，提出任何證據以茲證明，其主張
    被上訴人因與丙○認識而私自借款予丙○，難予採信。兩造
    間既有借貸合意，被上訴人且依上訴人之指示交付借款，則
    兩造間借貸關係已有效成立，上訴人即負有返還系爭款項之
    義務，而兩造就系爭款項，尚未返還之事實，並無爭執，已
    如前述，則系爭抵押權所擔保之債權即未消滅，上訴人請求
    塗銷系爭抵押權設定登記，自難准許。
五、至於上訴人主張，被上訴人已收取由丙○所簽發世華銀行埔
    墘分行，帳號000000-0，面額350萬元，票號：0000000，發
    票日：85年12月31日之支票（以下稱系爭支票），可知系爭
    款項係由被上訴人私自借予丙○乙節，被上訴人則以系爭支
    票乃丙○於系爭借貸後，於85年10月間再向其借390萬元，
    為清償該次借款所簽發，至於另40萬元則約定於同年底以現
    金清償，但屆期丙○以手頭較緊，願以換票方式，抽回系爭
    支票，被上訴人不疑有他，乃將系爭支票抽回，丙○並另交
    付由正穎貿易有限公司簽發之支票五張予被上訴人收執，是
    系爭支票與本件借款無關等語置辯。按丙○於85年5月31 日
    向世華銀行領取編號00000-00000號空白支票，而系爭支票
    後一號之0000000，於85年7月2日兌現，有國泰世華銀行股
    份有限公司95年7月24日覆本院之095國世埔墘字第0012號函
    可參（本院卷(三)115頁、119頁），故上訴人主張依一般人使
    用票據習慣，係依序號使用，上開0000000號票據既於85年7
    月2日兌現，則系爭支票當於在此之前即已使用簽發，非如
    被上訴人所辯於同年10月間簽發等語，固非全無其理。然兩
    造間已發生借貸關係，如前所述，則日後將以何種方式清償
    ，本非重要，即令被上訴人因匯入系爭款項而收取丙○所交
    付之系爭支票，充其量僅為被上訴人同意上訴人所負之債務
    ，日後以兌現系爭支票之方式清償，初不因此改變兩造之借
    貸關係。何況兩造匯款之初，既約定由被上訴人直接將系爭
    款項匯入丙○使用之系爭帳戶，同時履行被上訴人對上訴人
    及上訴人對丙○交付借款之義務，則於清償時，亦約定直接
    由被上訴人兌現丙○簽發之系爭支票，同時清償丙○對上訴
    人及上訴人對被上訴人之債務，與借款時之流程相對應，亦
    屬合理，因此，無論丙○於何時將系爭支票交付予被上訴人
    ，均無法否定兩造間有借貸關係之事實，系爭支票於被上訴
    人託收後撤回，未獲兌現，亦有新竹國際商業銀行大園分行
    覆本院之95年3月3日竹商銀大園字第09500128號函可據（本
    院卷(二)180頁），丙○亦未清償系爭借款之事實，亦如前述
    ，則上訴人自仍返還借款之債務。又上訴人主張系爭抵押權
    設定契約上，就利息部分約定為無，可知邱建仁所計算之利
    息（原審卷51頁），非兩造間借貸之利息等語。然系爭抵押
    權設定契約上縱記載無利息，亦不排除兩造間另有利息之約
    定，兩造既非親故或有其他特殊原因，被上訴人將巨款借予
    上訴人，豈有不約定利息之理？何況上訴人亦自承係為賺取
    利息差額而向被上訴人設定系爭抵押權，足證兩造間及上訴
    人與丙○之借貸，均有利息約定，否則豈會有「利息」差額
    可言。是難依系爭抵押權設定契約書上無利息之記載，否認
    兩造間之借貸關係。上訴人復主張若係上訴人向被上訴人借
    貸，豈會歷經七年，被上訴人均未行使抵押權，可知兩造間
    無借貸關係云云，被上訴人則以其曾數度與其子乙○○至上
    訴人家請求返還，因上訴人苦苦哀求，被上訴人一時心軟，
    始同意延期為辯。查證人乙○○於本院95年5月1日審理時證
    稱，於3年曾與被上訴人向上訴人要求錢，是否於上訴人提
    起本件訴訟始為此主張，固非無疑，然權利是否行使乃權利
    人之自由，除符合法律所定之要件，不因其未行使而消滅，
    此正如上訴人若未向被上訴人借款，以其夫為專業代書，怎
    會長期容忍系爭抵押權存在一般，何況兩造間既有利息約定
    ，且有系爭抵押權足以擔保，被上訴人亦未必有行使抵押權
    之急迫性，故難據以否定兩造間就系爭款項有借貸關係。
六、綜上所述，上訴人主張兩造間就系爭款項無借貸關係，系爭
    抵押權所擔保之債權不存在，為不足採。從而，其本於民法
    第767條規定所有權妨害除去請求權之法律關係，請求被上
    訴人塗銷系爭抵押權設定登記為無理由，不應准許。原審為
    上訴人敗訴之判決，並無不合。上訴意旨指摘原判決不當，
    聲明廢棄改判，為無理由，應予駁回。
七、據上論結，本件上訴為無理由。依民事訴訟法第449條第1項
    、第78條，判決如主文。
中    華    民    國    95    年    12    月    12    日
                    民事第九庭
                        審判長法  官   黃熙嫣
                              法  官   陳玉完
                              法  官   呂太郎
正本係照原本作成。
如不服本判決，應於收受送達後20日內向本院提出上訴書狀，其
未表明上訴理由者，應於提出上訴後20日內向本院補提理由書狀
（均須按他造當事人之人數附繕本）上訴時應提出委任律師或具
有律師資格之人之委任狀；委任有律師資格者，另應附具律師資
格證書及釋明委任人與受任人有民事訴訟法第466條之1第1項但
書或第2項（詳附註）所定關係之釋明文書影本。
中    華    民    國    95    年    12    月    13    日
                              書記官   黃千鶴
附註：
民事訴訟法第466條之1（第1項、第2項）：
對於第二審判決上訴，上訴人應委任律師為訴訟代理人。但上訴
人或其他法定代理人具有律師資格者，不在此限。
上訴人之配偶、三親等內之血親、二親等內之姻親，或上訴人為
法人、中央或地方機關時，其所屬專任人員具有律師資格並經法
院認為適當者，亦得為第三審訴訟代理人。


司法院資訊處製作；財團法人民間司法改革基金會備份。
